臺灣高等法院臺中分院刑事判決　　　　　　　　　　　九十年度上易字第一三九號
　　被　　　告　己○○
　　被　　　告　戊○○
　　選任辯護人　黃耀南　律師
右上訴人因詐欺等案件，不服臺灣彰化地方法院八十九年度易字第一三四一號中華民
國八十九年十二月六日第一審判決（起訴案號：臺灣彰化地方法院檢察署年度偵字第
八十八年度偵續字第七二、七三號），提起上訴，本院判決如左：
      主  文
原判決撤銷。
己○○、戊○○被訴詐欺乙○○、丁○○部分無罪。被訴詐欺丙○○部分免訴。
      理  由
一、公訴意旨略以：己○○與戊○○明知於民國八十五年初因經營生意失敗週轉困難
    已無相當資力，竟仍共同意圖為自己不法之所有，並基於概括犯意，利用前與乙○○往來取得其信任之機會，自八十四年底至八十五年三月二十五日間止，連續
    多次至彰化縣員林鎮○○路二十二號乙○○之住處，向乙○○佯稱其所經營之福
    瓶實業股份有限公司（下稱福瓶公司）欲進口健康磁化杯缺乏資金而向其借款，
    並簽發以福瓶公司為發票人，以台灣省合作金庫員林支庫為付款人，帳號０二三
    五八─二號，發票日自八十五年四月二十二日至同年七月十二日之支票三十紙交
    予乙○○作為擔保，使乙○○陷於錯誤陸續交付現金或以其名義簽發中央信託局
    員林分局、彰化縣員林信用合作社之支票予己○○、戊○○等人提示付款，共計
    向乙○○詐得新台幣（下同）一千四百四十萬元（己○○、戊○○交付乙○○作
    為擔保之支票總額）。己○○與戊○○又基於同前詐欺之概括犯意，分別於八十
    五年三月二十六日、四月六日、四月十六日及四月十九日，連續多次前往同為員
    林天主教教會教友丁○○位於彰化縣員林鎮○○路三三二號之住處，向丁○○及
    丁○○之女丙○○佯稱需款週轉，並簽發以福瓶公司為發票人，以台中區中小企
    業銀行員林分行為付款人，面額均為四十萬元之支票五紙予丁○○作為擔保，使
    丁○○及丙○○陷於錯誤交付丁○○在華南商業銀行員林分行帳戶之活期蓄儲存
    款取款憑條四紙（面額分別為七十六萬五千元、三十九萬元、四十萬元及三十九
    萬元）予己○○、戊○○，由己○○及戊○○前往提領現金共一百九十四萬五千
    元。嗣己○○、戊○○所交付之支票屆期提示竟均遭退票。因認己○○、戊○○
    有犯詐欺罪嫌。
二、無罪部分：
  (一)本件公訴人指被告等有詐欺之犯行，係以：被告等於四個月內陸續向乙○○借款
    一千餘萬元，被告等於八十五年間向丁○○借款二百萬元，而利用遠期支票避免
    乙○○等知悉被告等已無力付款之事實，顯然有為自己不法所有之詐欺意圖為論
    據；原判決認被告等有犯詐欺罪，則係以：被告等係於八十四年底至八十五年三
    月二十五日間向乙○○密集、大量借款借得一千四百四十萬元，及於八十五年三
    月二十六日至四月十九日密集期間內向丁○○借得二百萬元，所交付乙○○之支
    票卻旋於八十五年四月二十二日起遭退票，交付丁○○之支票，亦旋於八十五年
    四月二十三日遭退票。而被告等無法交代為何周轉不靈、為何人倒帳、又為何未
    進行對倒帳者索討，致告訴人等迄今猶索討上開貸款無著，且縱確曾有與告訴人
    等為借貸之往來，惟迨至本次借款時，顯其財務狀況已出現惡化、面臨周轉不靈
    之際，仍佯以借貸為幌、不思能否還款而密集借款，為其論據。
　(二)按犯罪事實應依證認定之，無證據不得推定其犯罪事實，刑事訴訟法第一百五十
    四條定有明文。訊據被告己○○固坦承有向告訴人乙○○及丙○○之父丁○○借
    款之事實，惟否認有何詐欺之犯行，辯稱：伊經營福瓶公司，福瓶公司自七十八
    、九年間起向乙○○調借現金供週轉，方式為由己○○簽發以福瓶公司為發票人
    之三個月期支票交付予乙○○，乙○○則簽發即期支票交付己○○，由己○○提
    示兌現，乙○○則於三個月期滿後提示己○○交付之支票取償。己○○每次向乙○○借貸之金額三十萬元、五十萬元不等，己○○每於三個月到期清償乙○○後
    再另簽發以福瓶公司為發票人之三個月期之支票向乙○○借款，且同一月內有多
    次借款，亦即福瓶公司與乙○○間經常同時有多筆借款關係存在，向來有借有還
    ，乙○○等認伊信用良好，為賺取利息，並主動提供金錢供周轉，多年循環借款
    ，迄八十五年間止，累計向乙○○之借款達一千餘萬元。伊以相同之方法向丁○○借款，迄八十五年止，借款達二百萬元。詎事後因景氣不好遭人倒帳故無法按
    時返還借款等語；被告戊○○亦否認有詐欺犯行，辯稱：伊係家庭主婦，向乙○○等借款事均由己○○處理，伊不知情等語。
  (三)查：
　(1)乙○○部分：本院另案  (本院八十六年度上易字第二○號)審理被告等被訴詐欺
    案時分別向臺灣省合作金庫員林支庫、臺灣區中小企業銀行員林分行調取自七十
    八年間起由己○○簽發以福瓶公司為發票人之支票影本各十八紙、八十八紙支票
    ，金額各三十萬元、四十萬元、五十萬元不等，背面均有乙○○兌領之背書，此
    業經本院調閱上開案卷，有臺灣省合作金庫員林支庫、臺灣區中小企業銀行員林
    分行函及所附支票影本可稽。訊之乙○○亦承認自七十八年間起與被告等相識，
    被告等自八十年間起經常向伊借款，每次約三十萬元 (依上開支票顯示，乙○○
    與福瓶公司間之金錢往來，自七十八年間即已開始，且金額三十萬元、四十萬元
    、五十萬元不等），伊並幫被告等向朋友借款，利息以一萬元每月一百五十元計
    算，己○○與乙○○間自七十八年間起即有借貸關係存在，己○○並均支付乙○○利息，應可認定。又依上開支票顯示，己○○向乙○○借款，經常同一月內有
    多次，是福瓶公司與乙○○間經常同時有多筆借款關係存在，亦可認定。按經營
    事業者，為現金之週轉而以高於一般銀行之利率向私人借款，為社會上普遍之現
    象，就經營事業者而言，係為圖借款之方便，對貸款者而言，則係為賺取較存放
    銀行更高之利息。己○○經營福瓶公司，多年來向乙○○借款，均支付利息並按
    期清償，難認有何不法所有意圖，而己○○經營事業，為調借現金而交付乙○○
    之支票均係以福瓶公司為發票人，乙○○應明知該現金係用於福瓶公司之周轉，
    其循環借款予己○○，係為賺取利息，亦難認己○○有施用何詐術或使乙○○陷
    於錯誤之情形。又經營事業難免有風險，福瓶公司於八十五年四間因故發生經營
    上之困難，己○○向乙○○借款所交付之支票均以三個月為期，此為乙○○所承
    認，則福瓶公司之支票帳戶於八十五年四月間起遭拒絕往來，致使乙○○所持有
    之支票均遭退票，但各該支票既均係己○○在數月前所簽發，既查無積極證據可
    資證明被告等在向乙○○借款時已經知悉該公司或被告等將無法償還，尚難僅因
    事後遭支票退票即推認被告等自始有不法所有意圖。且據證人陳增德於本院到庭
    證稱：「他（指己○○）因為有一張不到十萬元的支票退票後，銀行不願再票貼
    給他，所以才周轉不靈。被告（指己○○）欠錢後，很多債權人找他，他到我家
    住了幾天，好像他已經和乙○○談好，以土地抵債。原本他兩方有到銀行要和銀
    行談，我陪他去的。因為土地已經設定抵押給銀行，乙○○帶了一位代書一起去
    ，在銀行和經理談，我在旁邊不知詳情如何，後來高婦回去後，不知何故，不了
    了之。可能有請教代書，認為該地不足清償，所以就沒再談。」乙○○對於曾與
    己○○共赴銀行之事不爭執，且承認己○○曾交付不動產權狀，陳增德之上開證
    詞，應可採信。被告等於支票退票後既曾試圖以移轉不動產之方式清償乙○○，
    益證無不法所有意圖。
  (2)丁○○部分：
    己○○自七十七年間起至八十五年止，每年均經常向丁○○週轉現金，金額每次
    二十萬元、四十萬元不等，方式與向乙○○借款相同，此有以福瓶公司為發票人
    ，經丁○○背書兌領之支票影本在卷可稽。丁○○與被告等金錢往來多年，己○○交付之支票復均係以福瓶公司為發票人，丁○○應明知該現金係用於福瓶公司
    之周轉，其循環借款予己○○，顯係為賺取利息。此次己○○向丁○○借款，所
    交付之支票同係以福瓶公司為發票人，堪信亦係為福瓶公司之週轉，借款時間則
    在發票日之前數月，丁○○迄未能說明被告等此次之借款有何別於之前之借款或
    有施用何詐術，尚不得僅以事後支票遭退票即推認被告等於借款時即存在詐欺意
    圖。
  (四)綜上所述，本件查無證據證明被告等有意圖為自己不法所有而向乙○○、丁○○
    施以詐術，使乙○○、丁○○陷於錯誤而交付財物之犯行，被告等之犯罪不能證
    明，應諭知無罪。
三、免訴部分(丙○○部分)：
    按案件曾經判決確定者，應諭知免訴之判決，民事訴訟法第三百零二條第二款定
    有明文。被告否認向丙○○借款，丙○○曾以與本件同一事實向臺灣彰化地方法
    院檢察署檢察官告發，復向臺灣彰化地方法院提起自訴，自訴案經原法院以其並
    非被害人而判決不受理 (八十五年度自字第八九號），本院駁回上訴確定。臺灣
    彰化地方法院檢察署檢察官就該同一事實提起公訴，本院另案以被告未向丙○○
    借款，判決被告等無罪確定 (八十八年度上易字第二○號），乃公訴人再以該同
    一事實提起本件公訴，自應諭知免訴之判決。
據上論斷，依刑事訴訟法第三百六十九條第一項、第三百六十四條、第三百零一條第
一項、第三百零二條第二款，判決如主文。
本案經檢察官甲○○到庭執行職務。
中        華        民        國  九 十 一  年     六     月　　十一　  日
                  臺灣高等法院臺中分院刑事第九庭
                                        審判長法　官　陳　筱　珮
                                              法  官　康  應  龍
                                              法  官　吳  重  政
右正本證明與原本無異。
不得上訴。
                                              書記官　林  水  濱
中        華        民        國  九 十 一  年     六     月　　十二　  日
                                                                        Ｋ
